臺灣臺北地方法院民事判決　　　　　　 100年度訴字第2079號
原　　　告　賴弘枝
訴訟代理人　葉至上律師
被　　　告　陳嘉宏
上列當事人間返還不動產所有權狀事件，本院於民國100年8月1
日言詞辯論終結，判決如下：
    主  文
被告應將坐落臺北市○○區○○段一小段二五四之一地號（所有
權應有部分七分之一）、同段二六七地號（所有權應有部分七分
之一）土地之土地所有權狀正本各一紙（權狀字號：86北大字第
015908號、86北大字第015909號）及坐落臺北市○○區○○段一
小段五四八四建號（所有權全部）即門牌號碼溫州街十六巷十七
號房屋之建物所有權狀正本一紙（權狀字號：86北大字第011452
號）返還予原告。
訴訟費用由被告負擔。
    事實及理由
壹、程序部分：
    按當事人得以合意定第一審管轄法院，但以關於由一定法律
    關係而生之訴訟為限，前項合意，應以文書證之，民事訴訟
    法第24條定有明文。本件依兩造間所簽訂之同意書約定，兩
    造合意以本院為第一審管轄法院，故原告向本院提起本件訴
    訟，核與首揭規定，尚無不合，本院就本件訴訟自有管轄權
    ，合先敘明。
貳、實體部分：
一、原告起訴主張：
（一）原告於民國98年8月16日透過訴外人永誠泰不動產仲介有
      限公司（下稱永誠泰公司）之居間，與訴外人黃金就原
      告所有坐落於臺北市○○區○○段1小段254-1、267地號
      土地（面積分別為63、232平方公尺、應有部分均為7分之
      1）及門牌號碼為溫州街16巷17號1樓之房屋簽署不動產買
      賣契約書（下稱系爭契約），並由永誠泰公司委請擔任地
      政士之被告代辦土地登記事宜，原告因此交付系爭不動產
      之所有權狀正本（下稱系爭權狀）及相關文件予被告。嗣
      原告及黃金因履約發生爭議，雙方均各自主張解除系爭
      契約，並訴請賠償違約金，且業由本院以99年度訴字第24
      16號判決原告之解約有理由，並得沒收黃金所繳部分價
      金新臺幣（下同）238萬元，案經上訴後現由臺灣高等法
      院（下稱高院）以100年度重上字第3號審理中。則被告既
      非系爭權狀之所有人，與原告間亦無任何契約關係，且原
      告與黃金間之訴訟結果，亦與被告是否要返還系爭權狀
      無關，被告顯屬無權占有人，原告自得依民法第767條第1
      項規定，請求被告返還，原告並曾於99年8月24日函請被
      告返還，惟並未獲返還。退步言之，縱被告得援引系爭契
      約作為占有權源，惟系爭契約既業經黃金及原告先後主
      張解約，並就解約後之損害賠償進行訴訟，雖損害賠償事
      件仍繫屬於法院，惟買賣雙方既已各自解約，該事件亦僅
      在審理何人解約有理由而得請求損害賠償，且解除權之行
      使既無須以訴訟為之，亦無須經由法院認定始生效力，故
      系爭契約已遭解除而無效，並無疑義，則依系爭契約第4
      條第2項「..並自文件交付日起至買賣合約完成（或解除
      ）日止，...任一方均不得向特約地政士（代書）要求取
      回文件...」之約定，被告占有系爭權狀之期限亦已屆至
      ，應負返還之義務。為此，爰依民法第767條第1項規定及
      系爭契約提起本訴等語。
（二）聲明：被告應將系爭權狀返還予原告。
二、被告則抗辯：
    被告係依據系爭契約保管系爭權狀，然因買賣雙方即原告與
    黃金尚在訴訟中，並未確定，故是否負返還義務亦未確定
    等語。
三、兩造不爭執之事項：
 （1）原告乃臺北市○○區○○段1小段254-1、267地號土地（
      面積分別為63、232平方公尺、應有部分均為7分之1）及
      門牌號碼溫州街16巷17號1樓房屋（建號為臺北市○○區
      ○○段1小段5484號）即系爭不動產之所有權人。
 （2）原告於98年8月16日透過訴外人永誠泰公司之居間，與訴
      外人黃金就原告所有之系爭不動產簽訂系爭契約，原告
      並依據系爭契約第四條產權移轉第二項之約定，將系爭權
      狀交付予擔任系爭契約特約地政士之被告占有，供產權移
      轉使用。
 （3）訴外人黃金因系爭契約履約爭議，曾於98年9月14日致
      函原告主張撤銷並解除系爭契約，原告亦曾於99年4月30
      日致函黃金主張其應於函到5日內依約交付第2期買賣價
      金暨遲延違約金，逾期未給付者，系爭契約自動解除，雙
      方並各自訴請賠償違約金，經本院以99年度訴字第2416號
      判決訴外人黃金應給付原告238萬元，案經上訴後，由
      高院以100年度重上字第3號審理中。
 （4）原告曾於99年8月24日致函被告請求於函到翌日起5日內返
      還系爭權狀。
四、得心證之理由：
（一）兩造就上述事實既不爭執，則本件應審究者，乃被告占有
      系爭權狀之法律基礎是否仍存在，原告請求被告將系爭權
      狀返還原告是否有理由？
（二）依據兩造所不爭執之系爭契約第四條產權移轉第二項約定
      ：「乙方（即原告）應依約交付所有權狀正本、（印鑑證
      明）、戶籍資料、稅單等產權移轉所需文件予特約地政士
      （代書）。雙方應配合完成不動產所有權移轉之書表用印
      及資料提供。並自文件交付日起至買賣合約完成（或解除
      ）日止，非經甲（即訴外人黃金）乙雙方同意，任一方
      均不得向特約地政士（代書）要求取回文件、終止委託或
      直接向有關機關申請案件撤銷，違者對特約地政士（代書
      ）不生效力。日後如需雙方本人出面協辦或補蓋印鑑、補
      換證件等時，雙方應無條件即時交付，不得藉故拖延拒絕
      或要求任何補償行為。」；按照上述系爭契約之約定內容
      可知，除系爭契約完成或解除外，原告均不得向被告請求
      取回所交付之文件，蓋被告占有系爭權狀之目的，係在保
      障系爭契約之履行能順利完成，避免因買賣一方之行為，
      造成買賣契約之履約障礙，故據此契約約定條款之反面解
      釋，如系爭契約已經契約當事人為解除，則被告繼續占有
      系爭權狀之必要性已經消滅，原告自得請求被告返還所占
      有之系爭權狀。
（三）而查，原告及訴外人黃金因系爭契約之履約發生爭議，
      雙方均各自主張解除系爭契約，並訴請賠償違約金，業由
      本院以99年度訴字第2416號判決原告之解除契約為有理由
      ，並得沒收訴外人黃金所繳部分價金，該案現上訴高院
      以100年度重上字第3號審理中之事實，已如上述，系爭契
      約之兩造既已各自主張解除契約，拒絕繼續履行系爭契約
      ，則契約已具有得解除之原因存在，並經契約之當事人各
      自主張解除契約，則訴訟之爭執僅在原告與訴外人黃金
      2人，何人主張之解除原因可採，且系爭契約解除權之行
      使既無須以訴訟為之，故系爭契約確已遭解除而溯及消滅
      ，被告占有系爭權狀之法律上原因已經不存在。而按所有
      人對於無權占有或侵奪其所有物者，得請求返還之。對於
      妨害其所有權者，得請求除去之。有妨害其所有權之虞者
      ，得請求防止之。民法第767條第1項有所明文。被告占有
      系爭權狀之法律原因既已不存在，其繼續占有系爭權狀已
      構成無權占有，自應負返還系爭權狀予不動產所有權人即
      原告之義務，從而，原告依據民法第767條第1項規定，請
      求被告應返還系爭權狀，自屬依法有據，應予准許。
五、本件判決基礎已臻明確，兩造其餘攻擊防禦方法及舉證，於
    判決結果無影響，毋庸一一論列，附此敘明。
六、據上論結，本件原告之訴為有理由，依民事訴訟法第78條，
    判決如主文。
中    華    民    國   100    年    8     月    19    日
                  民事第二庭    法  官  陳杰正
以上正本係照原本作成。
如對本判決上訴，須於判決送達後20日內向本院提出上訴狀。如
委任律師提起上訴者，應一併繳納上訴審裁判費。
中    華    民    國   100    年    8     月    19    日
                                書記官  王怡屏